【裁判字號】    96,訴,958
【裁判日期】    971106
【裁判案由】    違反稅捐稽徵法等
【裁判全文】
臺灣嘉義地方法院刑事判決               96年度訴字第958號
公  訴  人  臺灣嘉義地方法院檢察署檢察官
被      告  乙○○
選任辯護人  何永福律師
上列被告因違反稅捐稽徵法等案件，經檢察官提起公訴（九十六
年度偵字第七０九四號），本院判決如下：
    主  文
乙○○行使從事業務之人，明知為不實之事項，而登載於其業務
上作成之文書，足以生損害於公眾及他人，處有期徒刑捌月，減
為有期徒刑肆月，如易科罰金，以銀元參佰元折算壹日。又公司
負責人，為納稅義務人以不正當方法逃漏稅捐，處有期徒刑捌月
，減為有期徒刑肆月，如易科罰金，以銀元參佰元折算壹日。應
執行有期徒刑陸月，如易科罰金，以銀元參佰元折算壹日。
    犯罪事實
一、乙○○原係址設嘉義市西區下埤里頂埤三十三號「日發營造
    有限公司（營利事業統一編號：00000000；下稱日發公司；
    業於民國九十六年三月九日為經濟部廢止其公司登記）」之
    負責人，統籌處理日發公司之業務、財務及稅務，為公司法
    規定之公司負責人，且為以製作各類所得稅扣繳暨免扣繳憑
    單為其附隨業務之人。其為圖逃漏日發公司九十年度之營利
    事業所得稅應納稅額，明知營利事業所得稅納稅義務人「日
    發公司」於九十年間並未僱用甲○○工作及給付薪資，竟基
    於行使業務上登載不實文書及為營利事業所得稅納稅義務人
    「日發公司」逃漏稅捐之犯意，於九十年間某日，指示不知
    情之公司會計人員，將甲○○於九十年間在日發公司工作，
    而向日發公司支領薪資新臺幣（下同）十七萬元之不實事項
    ，登載於其職務上作成之甲○○九十年度「各類所得扣繳暨
    免扣繳憑單」上，繼而在翌年申報九十年度營利事業所得稅
    時持向財政部臺灣省南區國稅局嘉義市分局提出申報以行使
    。因而使日發公司營業成本增加，營利所得減少，以此不正
    當方法逃漏九十年度營利事業所得稅四萬二千五百元，足以
    生損害於甲○○及稅捐稽徵機關課稅之正確性。嗣因甲○○
    接獲九十年度綜合所得稅核定通知書始發覺有異，向稅捐稽
    徵檢舉後而查知上情。
二、案經甲○○訴由臺灣臺中地方法院檢察署檢察官呈請臺灣高
    等法院檢察署檢察長令轉臺灣嘉義地方法院檢察署檢察官偵
    查起訴。
    理  由
一、按被告以外之人於審判外之言詞或書面陳述，除法律有規定
    者外，不得作為證據，刑事訴訟法第一百五十九條第一項定
    有明文。次按被告以外之人於審判外之陳述，雖不符刑事訴
    訟法第一百五十九條之一至第一百五十九條之四之規定，而
    經當事人於審判程序同意作為證據，法院審酌該言詞陳述或
    書面陳述作成時之情況，認為適當者，亦得為證據。當事人
    、代理人或辯護人於法院調查證據時，知有第一百五十九條
    第一項不得為證據之情形，而未於言詞辯論終結前聲明異議
    者，視為有前項之同意，此觀刑事訴訟法第一百五十九條之
    五規定甚明。查被告乙○○及其辯護人於言詞辯論終結前，
    對於卷附各傳聞證據之證據能力，均未聲明異議（見本院卷
    第113頁、第114頁）。本院審酌卷內各言詞陳述及書面陳述
    作成時之情況，認無顯不適當之情形，且被告就被訴罪名亦
    坦承犯行，故採納上開證據方法，尚無礙於被告與其辯護人
    於程序上之彈劾詰問權利，而認證據資料合於刑事訴訟法第
    一百五十九條之四及同法第一百五十九條之五等規定，因而
    均具證據能力，合先敘明。
二、訊據被告乙○○犯罪事實均坦承不諱，核與證人丙○○、甲
    ○○於偵查中及本院訊問時之結證情節相符，復有財政部臺
    灣省中區國稅局臺中市分局九十六年一月二十六日中區國稅
    中市二字第0960001815號函及附件證人甲○○九十年度綜合
    所得稅核定通知書、稅額繳款書、各類所得扣繳暨免扣繳憑
    單、日發營造有限公司登記基本資料查詢、財政部臺灣省南
    區國稅局嘉義市分局九十六年五月二十二日南區國稅嘉市一
    字第0960029678號函及附件營利事務所得稅結算申報書、九
    十年度綜合所得稅 BAN給付清單、財政部臺灣省南區國稅局
    嘉義市分局九十六年六月五日南區國稅嘉市一字第09600308
    61號函、勞工保險局九十六年六月十三日函及附件證人甲○
    ○勞工保險局被保險人投保資料、切結書原本、內政部警政
    署刑事警察局九十七年二月二十一日刑紋字第0970026569號
    鑑識書、內政部警政署刑事警察局九十七年七月十四日刑紋
    字第0970097677號、南區國稅嘉市一字第0970036377號鑑驗
    書、內政部警政署刑事警察局九十七年八月十四日刑紋字第
    09 70119603號鑑驗書各乙份在卷可稽，均足徵被告上開自
    白確於事實相符，應該採信。是本件事證明確，被告犯行至
    堪認定，應依法論科。
三、按行為後法律有變更者，適用行為時之法律。但行為後之法
    律有利於行為人者，適用最有利於行為人之法律。此為刑法
    第二條第一項揭示之法律變更從舊從輕原則。查刑法已於民
    國九十四年一月七日修正，於同年二月二日公布，並自九十
    五年七月一日施行，被告上開犯行，為新法施行前之行為，
    其應適用之新、舊法比較如下：
  （一）關於罰金刑貨幣單位由銀元修正為新臺幣之法律適用，
        因九十五年七月一日修正公布施行之刑法施行法第一條
        之一增訂「（第一項）中華民國九十四年一月七日刑法
        修正施行後，刑法分則編所定罰金之貨幣單位為新臺幣
        。（第二項）九十四年一月七日刑法修正時，刑法分則
        編未修正之條文定有罰金者，自九十四年一月七日刑法
        修正施行後，就其所定數額提高為三十倍。但七十二年
        六月二十六日至九十四年一月七日新增或修正之條文，
        就其所定數額提高為三倍」，而刑法第二百十五條自七
        十二年六月二十六日（即罰金罰鍰提高標準條例修正公
        布日）迄今未修正，其罰金之法定刑為「五百元」（貨
        幣單位為「銀元」），再依罰金罰鍰提高標準條例第一
        條前段規定罰金刑提高十倍為「銀元五千元」，依現行
        法規所定貨幣單位折算新臺幣條例規定折算為「新臺幣
        一萬五千元」；又於刑法施行法第一條之一施行日（即
        九十五年七月一日）後，刑法所定罰金之貨幣單位改為
        「新臺幣」，就其所定數額提高三十倍，亦為「新臺幣
        一萬五千元」，是刑法施行法第一條之一施行後，罰金
        刑貨幣單位雖有「新臺幣」之更異，惟適用結果之罰金
        額度則無二致，就罰金法定刑提高之「刑罰權規範內容
        」並無利或不利變更，自不生新舊法之比較問題，惟應
        適用具特別法性質之刑法施行法第一條之一規定。
  （二）刑法第三十三條第五款關於「罰金：一元以上」之規定
        ，修正公布為「罰金：新臺幣一千元以上，以百元計算
        之」，刑法法定本刑中列有罰金刑者，其法定最低度罰
        金刑因之提高，涉及科刑規範變更，自有新舊法比較必
        要（最高法院九十五年第八次刑事庭會議決議參照），
        比較結果，以舊法有利於行為人，被告上揭犯行，屬九
        十五年七月一日新法施行前之行為，應適用舊法第三十
        三條第五款規定，定其罰金部分之法定刑。
  （三）被告行為時之刑法第四十一條第一項前段規定：「犯最
        重本刑為五年以下有期徒刑以下之刑之罪，而受六個月
        以下有期徒刑或拘役之宣告，因身體、教育、職業、家
        庭之關係或其他正當事由，執行顯有困難者，得以一元
        以上三元以下折算一日，易科罰金。」依行為時之易科
        罰金折算標準即修正前罰金罰鍰提高標準條例第二條前
        段（現已刪除）規定，就其原定數額提高為一百倍折算
        一日，則被告行為時之易科罰金折算標準，應以銀元一
        百元以上三百元以下折算一日，再經折算為新臺幣後，
        為新臺幣三百元以上九百元以下折算為一日。惟被告犯
        罪後刑法業已修正並施行，修正後刑法第四十一條第一
        項前段規定：「犯最重本刑為五年以下有期徒刑以下之
        刑之罪，而受六個月以下有期徒刑或拘役之宣告者，得
        以新臺幣一千元、二千元或三千元折算一日，易科罰金
        。」是易科罰金之折算標準至少為新臺幣一千元折算一
        日。比較行為時及修正後之易科罰金折算標準，行為時
        之折算標準顯較修正後為低，較有利於被告，就被告上
        揭犯行，應依刑法第二條第一項前段，適用修正前刑法
        第四十一條第一項前段規定及修正前罰金罰鍰提高標準
        條例第二條，定其折算標準。
  （四）修正前刑法第五十一條第五款原規定多數有期徒刑合併
        應執行之刑不得逾二十年，刑法九十五年七月一日修正
        施行後，提高合併應執行之最高度刑期為三十年，又定
        執行刑為科刑事項，影響及行為人刑罰法律效果，自有
        就新舊法比較必要（最高法院九十五年第八次刑事庭會
        議決議參照），比較修正前後規定之結果，以行為時之
        舊法有利於被告。
  （五）綜合上開條文修正前、後之比較，修正後之刑法規定均
        未較修正前規定有利於被告，故應適用修正前法律之規
        定。
四、按稅捐稽徵法關於納稅義務人應處徒刑之規定，於公司法規
    定之公司負責人適用之，同法第四十七條第一款定有明文。
    又稅捐稽徵法第四十一條之處罰對象為納稅義務人，同法第
    四十七條則將納稅義務人為公司或商號之責任，基於刑事政
    策之考慮，於其應處徒刑範圍，轉嫁於公司或商號負責人，
    故於此種情形而受罰之公司或商號負責人，乃屬「代罰」，
    其個人因非納稅義務人，故無論公司或商號負責人有無犯意
    ，因同法第四十七條規定，仍應予處罰（最高法院九十一年
    度臺上字第二五五一號、九十三年度臺上字第二七三四號判
    決要旨參照）。查被告為日通公司統籌管理業務、財務及稅
    務之負責人，為執行業務之人，且屬公司法第八條第二項之
    公司負責人，自為稅捐稽徵法第四十七條第一款之公司負責
    人。而上開九十年度營利事業所得稅，日通公司始為稅捐稽
    徵法所定之納稅義務人。次按營利事業填報「各類所得扣繳
    暨免扣繳憑單」，乃附隨其業務而製作，為業務上所掌文書
    ，此種扣繳憑單內容如有不實，而足生損害於公眾及他人，
    即係犯業務上登載不實文書之罪名（最高法院七十年九月二
    十一日第九次刑事庭會議決議參照）。是「扣繳憑單」則係
    被告業務上所製作之文書（非屬會計憑證，最高法院九十年
    度臺上字第七四四四號判決參照）。被告既為日通公司之公
    司負責人，且為執行業務之人，其以行使登載不實之各類所
    得扣繳暨免扣繳憑單之方式，為日通公司逃漏營利事業所得
    稅，核其所為，係犯刑法第二百十六條、第二百十五條之行
    使業務上登載不實罪及稅捐稽徵法第四十七條第一款、第四
    十一條之納稅義務人以不正當方法逃漏稅捐罪。而被告於登
    載不實事項於業務上之文書後持以行使，登載不實之行為為
    高度之行使行為所吸收，不另論罪。又被告利用不知情之公
    司會計人員製作不實文書並持以申報而犯上開罪名，係間接
    正犯。至稅捐稽徵法第四十七條第一款規定係將納稅義務人
    公司之責任，基於刑事政策之考慮，於其應處徒刑範圍，轉
    嫁於公司負責人，受罰之公司負責人乃屬「代罰」之性質，
    業如上述，被告既非逃漏稅捐之犯罪行為人，與其所犯上開
    行使業務登載不實文書罪之間，即無方法結果之牽連關係可
    言，應予分論併罰。爰審酌被告國小畢業之智識程度，前有
    違反動產擔保交易法、詐欺前科之素行，其身為日通公司之
    負責人，竟不依法繳納稅捐，而以虛報支出之不正當方式，
    使日通公司逃漏稅捐，減少國家稅收，損害被害人之權益，
    並妨害稅捐機關對稅捐稽徵之正確性，並衡酌被告使日通公
    司逃漏之稅額並非甚鉅，且被告於本院審理時坦承犯行之犯
    後態度等一切情狀，分別量處如主文所示之刑，以示懲儆。
    又被告上開犯行之犯罪時間，在九十六年四月二十四日以前
    ，復無不得減刑之例外情形，合於中華民國九十六年罪犯減
    刑條例第二條第一項第三款之規定，爰併諭知減得之刑及易
    科罰金之折算標準，再定其應執行刑，並諭知易科罰金之折
    算標準。
據上論斷，應依刑事訴訟法第二百九十九條第一項前段，稅捐稽
徵法第四十一條、第四十七條第一款，刑法第十一條前段、第二
條第一項前段、第二百十六條、第二百十五條、第四十一條第一
項前段（修正前）、第五十一條第五款（修正前），刑法施行法
第一條之一第一項、第二項前段，罰金罰鍰提高標準條例第二條
（廢止前），中華民國九十六年罪犯減刑條例第二條第一項第三
款、第七條、第九條、第十條第一項，判決如主文。
本案經檢察官陳則銘到庭執行職務。
中    華    民    國    97    年    11    月     6    日
                  刑事第五庭  審判長法  官  蔡廷宜
                                    法  官  啟夫
                                    法  官  曾宏揚
以上正本證明與原本無異。
如不服本判決應於收受判決後10日內向本院提出上訴書狀，並應
敘述具體理由；其未敘述上訴理由者，應於上訴期間屆滿後20日
內向本院補提理由書（均須按他造當事人之人數附繕本）「切勿
逕送上級法院」。告訴人或被害人如對於本判決不服者，應具備
理由請求檢察官上訴，其上訴期間之計算係以檢察官收受判決正
本之日期為準。
中    華    民    國    97    年    11    月    6     日
                                    書記官  陳慶昀
附錄論罪科刑法條全文：
中華民國刑法第215條
（業務上文書登載不實罪）
從事業務之人，明知為不實之事項，而登載於其業務上作成之文
書，足以生損害於公眾或他人者，處3年以下有期徒刑、拘役或
5百元以下罰金。
中華民國刑法第216條
（行使偽造變造或登載不實之文書罪）
行使第210條至第215條之文書者，依偽造、變造文書或登載不實
事項或使登載不實事項之規定處斷。
稅捐稽徵法第41條
（逃漏稅捐之處罰）
納稅義務人以詐術或其他不正當方法逃漏稅捐者，處5年以下有
期徒刑、拘役或科或併科新台幣 6 萬元以下罰金。
稅捐稽徵法第47條
（法人或非法人團體負責人之刑責）
本法關於納稅義務人、扣繳義務人及代徵人應處徒刑之規定，於
左列之人
適用之：
一、公司法規定之公司負責人。
二、民法或其他法律規定對外代表法人之董事或理事。
三、商業登記法規定之商業負責人。
四、其他非法人團體之代表人或管理人。


司法院資訊處製作；財團法人民間司法改革基金會備份。
